【裁判字號】    99,訴,1571
【裁判日期】    990824
【裁判案由】    返還保證金
【裁判全文】
臺灣臺北地方法院民事判決              99年度訴字第1571號
原      告  ILY ENTER.
法定代理人  HUEI MEI .
訴訟代理人  郭美絹律師
複  代理人  吳俊彥
被      告  建銨科技股份有限公司
法定代理人  林建聰
訴訟代理人  周錦鍾
上列當事人間請求返還保證金事件，本院於民國99年8 月10日言
詞辯論終結，判決如下：
    主      文
被告應給付原告美金捌萬元，及自民國九十九年一月八日起至清
償日止，按年息百分之五計算之利息。
訴訟費用新臺幣貳萬陸仟參佰肆拾肆元由被告負擔。
本判決於原告以新臺幣捌拾伍萬元供擔保後，得假執行。
    事實及理由
一按解散之公司，除因合併、分割、破產而解散外，應行清算；
  解散之公司，於清算範圍內，視為尚未解散；公司之清算人，
  在執行職務範圍內，為公司負責人；股份有限公司之清算，以
  董事為清算人，但本法或章程另有規定或股東會另選算人時，
  不在此限，公司法第24條、第25條、第8條第2項、第322條第1
  項分別定有明文。經查，被告業經股東會於民國99年2月3日決
  議解散，有臺北縣政府函、變更登記表在卷可稽（見本院卷第
  68-71 頁），是被告即應行清算，而被告經股東會決議選任林
  建聰為清算人（見本院卷第75頁），故而列林建聰為被告之法
  定代理人，進行本件訴訟，合先敘明。
二按訴狀送達後，原告不得將原訴變更或追加他訴。但請求之基
  礎事實同一、擴張或減縮應受判決事項之聲明者，不在此限，
  民事訴訟法第255條第1項第2款、第3款分別定有明文。原告於
  起訴時係依兩造間於96年12月間簽訂之北美獨家代理合約書第
  8.1條約定，請求被告返還保證金8萬元，及自起訴狀繕本送達
  翌日起至清償日止，按年息百分之5 計算之法定遲延利息。其
  嗣於訴訟繫屬中，變更以兩造間於98年1 月間續約後所簽訂之
  北美獨家代理合約書第8.1 條約定為請求權依據，並擴張遲延
  利息起算日為99年1月8日，核原告所變更之新訴，與舊訴係本
  於同一基礎事實，且其所為訴之聲明變更，亦合於前開規定，
  均應准許。
三原告起訴主張：
  (一)兩造前於96年12月間簽訂北美獨家代理合約書，約定由被告
    將其所製造之光碟自動複製機（下稱系爭貨物）售予伊，使
    伊在北美地區為系爭貨物之獨家經銷商，代理期間自97年 1
    月1 日起至97年12月31日止，且被告應依前開代理合約書約
    定之出貨數量按月出貨；並約定伊應給付保證金美金8 萬元
    予被告，如伊在97年採購系爭貨物數量達1,000 台以上，於
    98年續約時，兩造同意將該筆保證金轉為續約後之保證金。
    伊已於97年1月3日匯款8萬元保證金予被告。
  (二)詎被告自97年7 月起即未依約交付貨物，且所交付貨物發生
    嚴重之遲延及瑕疵。兩造嗣於98年1 月間續約，另簽訂北美
    獨家代理合約書（下爭系爭代理合約書），約定代理期間自
    98年1月1日起至98年12月31日止，並約定被告應依系爭代理
    合約書約定之訂貨數量按月出貨。其中98年1至5月之出貨數
    量係為解決97年間遭退貨之問題，另98年6 至12月之出貨數
    量計800台則為伊於98年之訂貨數量。
  (三)惟針對前開800 台貨物，被告於98年間始終未出貨，已違反
    系爭代理合約書之約定，且兩造於99年間並未續約，依系爭
    代理合約書第8.1 條之約定，被告應於99年1月7日前返還伊
    保證金美金8 萬元，然被告迄未依約返還，爰依前開代理合
    約書第8.1條之約定請求被告返還等語。
  (四)聲明為：
    1.被告應給付原告美金8 萬元，及自99年1月8日起至清償日
      止，按年息百分之5計算之利息。
    2.願供擔保請准宣告假執行。
四被告則抗辯：
  (一)依兩造間之約定，伊固應依系爭代理合約書約定之訂貨數量
    按月出貨予原告，惟因原告並未依約先行給付貨款，亦未指
    示後續送貨地點，致伊無法出貨，而於98年間之出貨數量未
    達800台，依系爭代理合約書第8.2條之約定，伊有權沒收保
    證金美金8萬元。
  (二)聲明為：原告之訴駁回。
五得心證之理由：
  (一)原告起訴主張：其於98年1 月間與被告簽訂獨家代理合約書
    （下稱系爭合約書），約定由其在98年1月1日至同年12月31
    日期間，獨家在北美洲之美國及加拿大，銷售被告研發之光
    碟自動複製機等情，有該合約書在卷可稽（見本院卷第 36-
    42頁），且為被告所不爭，應堪信實。
  (二)又兩造在97年間即已針對相同商品，簽訂與系爭合約書內容
    極為相近之獨家代理合約書，有該合約書在卷足憑（見本院
    卷第9-13頁）。是系爭合約書，實為兩造在98年間延續97年
    之合作方式而續簽，應可認定。原告主張：針對其在98年間
    向被告採購商品之數量，於兩造簽訂系爭合約書時即已確定
    為800台，被告負有依系爭合約書第5條約定數量按月出貨之
    義務等語（見本院卷第47頁），為被告所不爭執（見本院卷
    第87頁），顯然兩造於簽訂系爭合約書時，已明定原告之採
    購數量即為800台。而系爭合約書第8.1條約定：「ILY （即
    原告）已支付模具押金美金8萬元予InforDock（即被告）。
    ILY於2009年採購代理標的物數量達800台以上， InforDock
    須於2010年1月7日前無息返還美金8萬元予ILY，或於本合約
    2010年續約時，雙方同意將該筆美金8 萬元轉為2010年代理
    標的物之採購款項」（見本院卷第39頁），兩造在99年間針
    對前開獨家代理合約並未續約，此亦為兩造所是認，則原告
    依前開約定，請求被告返還美金8萬元，自屬有據。
  (三)被告雖辯稱：原告未依約於其出貨前先給付貨款，亦未指定
    送貨地點，致其無法出貨，其得依系爭合約書第8.2 條之約
    定沒收美金8 萬元云云。經查：
    1.系爭合約書第8.7條、第9 條分別約定：「…InforDock出
      貨方式限於FOB基隆港或桃園機場，於此範圍內，ILY有權
      決定代理標的物運輸方式，以及分配代理標的物出貨至力
      錄科技之數量…」、「InforDock 在預計出貨日三天前通
      知ILY辦理該出貨金額之60﹪匯款（T/T），在 InforDock
      確認全額匯款入帳後，於預計出貨日辦理出貨。其餘 40﹪
      之貨款為由臺灣出貨日起45天內匯款」（見本院卷第40頁
      ），可知兩造約定之出貨流程為：(1)被告先對原告為出貨
      通知；(2)原告以電匯方式給付被告六成貨款並指定送貨地
      點；(3)被告出貨；(4)原告以匯款方式給付剩餘四成貨款。
      此核與原告所陳稱：依兩造之合作慣例，被告須在貨物準
      備好以後通知原告，原告以匯款方式給付價金，再安排後
      續送貨事宜等語相合（見本院卷87頁）。被告並未舉證證
      明其在98年間曾主動通知原告出貨日，原告自無法進行後
      續之電匯六成貨款及指定送貨地點等流程，是被告執此主
      張原告有違約情事，即非有理。
    2.系爭合約書第8.2條係約定：「如ILY於2009年代理標的物
      出貨總數量未達到800台，InforDock沒收該筆美金8 萬元
      ，ILY 自動放棄抗辯權利，不得以任何理由或訴訟方式要
      求InforDock返還美金8 萬元。若因InforDock無法出貨導
      致數量不足時，則不適用此條款」等語（見本院卷第39頁
      ）。原告在98年間之訂貨數量已達800 台，乃被告未依約
      先對原告為出貨通知，致原告未能依約給付貨款並安派後
      續之送貨事宜，如前述，是被告於98年間未依約出貨，係
      因其個人事由所致，其自無權依前開約定，沒收原告前已
      支付之美金8萬元。
  (四)又按給付無確定期限者，債務人於債權人得請求給付時，經
    其催告而未為給付，自受催告時起，負遲延責任；前項催告
    定有期限者，債務人自期限屆滿時起負遲延責任；遲延之債
    務，以支付金錢為標的者，債權人得請求依法定利率計算之
    遲延利息，民法第229條第2項、第3 項、第233條第1項規定
    甚明。被告應依系爭合約書第8.1 條約定，於99年1月7日前
    返還原告美金8 萬元，如前述，惟被告迄未給付，則被告應
    自99年1月8日起負遲延給付之責。是原告就上開得請求給付
    之數額，併請求自99年1月8日起至清償日止，按年息百分之
    5 計算之利息，即無不合。
  (五)綜上所述，原告依系爭合約書第8.1 條約定，請求被告返還
    美金8 萬元，並加計自99年1月8日起至清償日止，按年息百
    分之5計算之利息，為有理由，應予准許。又原告陳明願供
    擔保，請准宣告假執行，核無不合，爰酌定相當擔保金額，
    併予宣告之。
六訴訟費用負擔之依據：民事訴訟法第78條。
中    華    民    國    99    年    8     月    24    日
                  民事第六庭    法  官  陳婷玉
以上正本係照原本作成
如對本判決上訴，須於判決送達後20日內向本院提出上訴狀。如
委任律師提起上訴者，應一併繳納上訴審裁判費。
中    華    民    國    99    年    8     月    24    日
                                書記官  吳鸝稻

司法院資訊處製作；財團法人民間司法改革基金會備份。
